【裁判字號】    95,勞簡上,8
【裁判日期】    950830
【裁判案由】    給付資遣費等
【裁判全文】
臺灣板橋地方法院民事判決             95年度勞簡上字第8號
上  訴  人  久裕印刷事業股份有限公司
法定代理人  丁○
訴訟代理人  呂昱德律師
            劉緒倫律師
            呂偉誠律師
被 上訴 人  庚○○
上列當事人間因給付資遣費等事件，上訴人對於民國94年12月27
日本院三重簡易庭94年度重勞簡字第19號第一審判決提起上訴，
本院於民國95年8月16日言詞辯論終結，判決如下：
    主  文
原判決關於命上訴人給付超過新臺幣壹拾陸萬貳仟伍佰零貳元部
分，及該部分假執行之宣告，暨訴訟費用之裁判均廢棄。
上開廢棄部分，被上訴人在第一審之訴駁回。
其餘上訴駁回。
第一、二審訴訟費用由上訴人負擔五分之四，餘由被上訴人負擔
。
    事實及理由
一、被上訴人主張：其自民國90年12月24日起即任職於上訴人公
    司，擔任印刷技工，日薪為新臺幣（下同）1,450 元，迄94
    年5月5日，被上訴人在上訴人公司上班時，因身體不適向領
    班林憲鍾請假，領班雖不准，但其表示回家貼個藥膏，如有
    急事經通知即會返回工作。詎上訴人竟於同年5月6日將被上
    訴人之上班卡片抽出，並以被上訴人違反工作規則，不服從
    領班指揮為由，未經30日之預告期間即逕行將被上訴人解僱
    （即終止兩造間之勞動契約），此舉已違反勞動基準法雇主
    無法定理由，不得終止勞動契約之規定，被上訴人爰依勞動
    基準法第14條第1 項第6 款之規定於94年5 月9 日以存證信
    函向上訴人表示終止兩造間之勞動契約，並要求資遣費等。
    惟上訴人竟未依法給付被上訴人資遣費、預告期間工資及9
    天特別休假之工資，被上訴人乃至臺北縣政府勞工局申請協
    調，要求上訴人依法核發前揭費用及工資，上訴人仍拒絕給
    付。茲計算被上訴人任職於上訴人公司之年資為3 年又5 個
    月（未滿1 個月者以1 個月計），每日平均工資為1,450 元
    ，被上訴人於94年5 月10日向上訴人終止勞動契約前6 個月
    （共181 天）之每月平均工資為43,742元（計算式：1,450
    ×181 ÷6 ＝43, 742 元，元以下四捨五入，下同），上訴
    人應給付被上訴人之資遣費計為149,452 元〔計算式：43,7
    42×（3 ＋5/12）＝149,452 元〕，預告期間工資為43,500
    元（計算式：1,450 ×30＝43,500元〕，及9 天特別假工資
    為13,050元（1,450 ×9 ＝13,050元），總計206,002 元（
    見原審卷第30頁，被上訴人減縮應受判決事項之聲明），爰
    依勞動基準法之法律關係提起本件訴訟等語（被上訴人於原
    審聲明：上訴人應給付被上訴人206,002 元。原審判命上訴
    人如數給付，並依職權為假執行宣告。上訴人聲明不服，提
    起上訴。）併為答辯聲明：駁回上訴。
二、上訴人則以：
  (一)上訴人並未主動將被上訴人解僱，係因被上訴人於94年5月5
    日上班時不服從領班林憲鍾之安排來工作，並無故擅離職守
    ，當天曾請被上訴人與上訴人公司協調，但被上訴人未到上
    訴人公司，翌日（即6 日）上訴人遂將被上訴人之工作卡抽
    出，被上訴人始與上訴人公司協調，協調時上訴人公司認被
    上訴人於94年5月5日無正當理由，未經請假即擅離職守，故
    請其自動辭職，被上訴人自知理虧，未表異議即離開，足見
    被上訴人係自行離職。又縱認被上訴人非自行離職，然被上
    訴人上班時不服從領班之安排來工作，已違反工作紀律，且
    其於94年5月6日離開上訴人公司後，未經請假而未再上班，
    被上訴人顯具有勞動基準法第12條第4 款「違反工作規則，
    情節重大」、第6 款「無正當理由繼續曠工三日」之事由，
    上訴人得不經預告終止兩造間之勞動契約，自無須給付被上
    訴人資遣費及預告期間工資。至於特別休假工資，請依照法
    律規定處理，上訴人並無意見等語。
  (二)被上訴人之工作卡並非第一次被抽出，上訴人於94年5月6日
    將被上訴人工作卡抽出之用意，係因被上訴人於94年5月5日
    無故曠工，上訴人公司戊○○經理乃要求該公司其他職員將
    被上訴人工作卡抽出，使被上訴人主動前往辦公室與其協談
    ，並告誡被上訴人不得再有前開無故曠職之不當行為，上訴
    人當時並未解雇被上訴人，前開事實業經證人戊○○證述屬
    實，原審判決所認定上訴人於前開94年5月6日將被上訴人解
    雇乙節，顯與事實不符，復未見上訴人就被上訴人於前開94
    年5月6日將伊解雇等有利於己之事實舉證以實其說，其主張
    顯屬無據。
  (三)由被上訴人於臺北縣政府勞資協調會所主張，「…本人（即
    被上訴人）於5/9 發出存證信函以勞基法第14條終止勞動契
    約」云云。足見被上訴人亦自承上訴人於上開94年5月5日將
    其工作卡抽出之行為，並非有終止勞動契約之意思，否則被
    上訴人又何必於其後5月9日又再向上訴人表示終止勞動契約
    之意思表示？此部分原審判決之認事用法，又有違誤。況被
    上訴人係起訴主張以勞動基準法第14條向上訴人終止勞動契
    約，並請求給付資遣費及預告工資云云，但原審判決卻將兩
    造所未主張之事由採為判決基礎，並遽認定上訴人以勞動基
    準法第11條第5 款規定「勞工對於所擔任之工作確不能勝任
    」終止勞動契約，則原審判決顯有訴外判決之違法，並違反
    辯論主義之要求甚明，原審判決又顯有違誤。
  (四)至於原審判決所指，由中央健康保險局臺北分局94年8 月30
    日函顯示，上訴人已於94年5月6日將被上訴人全民健康保險
    退保乙節，顯屬誤解。經查：事實上，因被上訴人自5月5日
    起至5月10日期間，無故連續曠工3日以上並違反勞動契約情
    節重大等情，上訴人乃於同年5 月11日發函與被上訴人終止
    本件勞動契約，並向勞工保險局、健康保險局申報辦理退保
    手續，前開申請書分別於「5月11日」、「5月12日」由勞工
    保險局、健康保險局分別受理收件，惟因健康保險局所登載
    之退保日期，依法係以被保險人在上訴人公司未工作之日為
    準，故該申請書乃以被上訴人庚○○實際曠職未工作之始日
    94年5月6日，作為核定其健康保險退保日期，並非上訴人已
    於94年5月6日片面終止兩造間之勞動契約，原審判決顯有誤
    解，懇請  鈞院明鑒。
  (五)況且「終止」勞動契約，應向他方當事人以意思表示為之，
    姑不論上開勞健保申請書並非向被上訴人為終止勞動契約之
    意思表示行為，惟前開健保退保申請書係上訴人對於健康保
    險局所為申請，且健康保險局係於「5 月12日」始收件受理
    ，則原審判決以上開申請書作為上訴人於94年5月6日向被上
    訴人終止本件勞動契約之證據，又顯有違誤。
  (六)被上訴人原任職上訴人公司擔任印刷領機工作等業務，惟被
    上訴人於94年4 月間連續多次發生印刷錯誤、印刷品質不良
    等重要瑕疵。被上訴人前開怠忽職務之注意義務，除造成上
    訴人高達數萬元之紙張損失外，並造成上訴人公司對於客戶
    遲延交貨，影響上訴人公司商譽甚鉅；被上訴人於94年5月2
    日上午8 時許，復因細故與其助手己○○發生爭吵後，經領
    班甲○○規勸無效，竟不服從領班指示工作，無故離開其工
    作機台，前往2 樓與另一機台領班聊天等事實，業分別經證
    人甲○○、己○○、乙○○、丙○○等人出庭證述屬實，亦
    為被上訴人所不爭執。由被上訴人前開不服從領班安排與指
    揮工作，並一個月間連續多次發生工作異常，屢經規勸均未
    改善，並自同年5月5日起均未再前往上訴人公司工作，無正
    當理由連續曠工三日以上，被上訴人前開行為顯然違反被上
    訴人依勞動契約應履行注意義務及應作為義務之本旨，其情
    節並已達重大程度，故上訴人於94年5 月10日依勞動基準法
    第12條第1項第6款規定向被上訴人終止合約，應屬合法。至
    於上訴人於93年5月將被上訴人每日工資從1,400元調整為1,
    450 元乙節，係因被上訴人一再要求調薪，上訴人考量其任
    職工作年資已達2年多之久，乃自93年5月起將其每日工資調
    整為1,450 元，並非上訴人主張其於93年間工作表現良好而
    予加薪。
  (七)被上訴人於94年5月5日上班時，不服從領班甲○○之安排前
    來工作，並無故擅離職守，且自94年5月5日、6日、9日、10
    日（註：7日、8日為例假日）均未再前往上訴人公司工作，
    無故連續曠職3日以上，故上訴人於94年5月11日以被上訴人
    「無正當理由連續曠工三日」，向被上訴人終止勞動契約，
    應屬合法。證人甲○○除於原審到庭證述：「（法官：94年
    5月5日上班的情形如何？）原告的二手有車禍請假，我就調
    一個二手，但原告不要，就要離開不上班，我當時不答應，
    請他報告老闆，但沒有報告直接就走，走了時候有說二手來
    再通知他，……，後來我報告老闆，說原告沒有請假就走。
    ……。5月5日當天，原告身體並沒有不舒服，也沒有說有貼
    藥膏，時間是上午。」等語外，並於  鈞院審理時到庭證述
    ：「我是被上訴人所說的94年5月5日吵架沒有上班的領班，
    當天工作要調度、工作要趕，被上訴人不要，說要回去，等
    二手來，再打電話給他，但二手車禍，我派另一名人手給他
    ，他不接受，被上訴人庚○○沒有跟我表示身體不舒服，我
    沒有聽到他有說要跟我請病假，當天看不出來被上訴人庚○○身體有異樣，我只聽到他跟我說等二手回來再打電話叫他
    回來上班，我當場有表示不可以，但是他還是離去，沒有上
    班。」等語。況被上訴人主張其於94年5月5日身體不適乙節
    為真實（上訴人予以否認），則何以被上訴人係於當日上班
    打卡後，經領班安排其他二手支援後，才發覺身體不適？其
    後亦未曾就醫診斷？並告知領班甲○○隨傳隨到？被上訴人
    違反勞動基準法第12條第4款、第6款規定之行為甚明，故上
    訴人於94年5 月11日發函與被上訴人終止本件勞動契約，應
    屬合法，被上訴人請求上訴人給付資遣費，應屬無理由。
  (八)本件上訴人係以被上訴人有上開勞動基準法第12條第1項第4
    款、第6款規定「違反勞動契約，情節重大」、「無正當理
    由連續曠工三日」之情事，對於被上訴人終止勞動契約，上
    訴人並非依據勞動基準法第11條或第13條規定，對於被上訴
    人終止勞動契約，已如前述，故被上訴人依法應無權請求上
    訴人給付預告工資，故原審判決又顯有適用法則錯誤之違法
    等語，資為抗辯。併為上訴聲明：(一)原判決廢棄。(二)被上訴
    人在第一審之訴駁回。
三、兩造均不爭執之事實：
  (一)被上訴人自90年12月24日起即任職於上訴人公司，擔任印刷
    技工，日薪為1,450 元，迄94年5月5日為止，尚有9 天特別
    休假未休假。
  (二)被上訴人任職於上訴人公司之年資為3年又5個月（未滿1 個
    月者以1個月計）。
  (三)上訴人公司並未依勞動基準法規定訂定「工作規則」。
四、被上訴人主張：其自90年12月24日起即任職於上訴人公司，
    擔任印刷技工，日薪為1,450 元，迄94年5月5日，被上訴人
    在上訴人公司上班時，因身體不適向領班林憲鍾請假，領班
    雖不准，但其表示回家貼個藥膏，如有急事經通知即會返回
    工作。詎上訴人竟於同年5月6日將被上訴人之上班卡片抽出
    ，並以被上訴人違反工作規則，不服從領班指揮為由，未經
    30日之預告期間即逕行將被上訴人解僱（即終止兩造間之勞
    動契約），此舉已違反勞動基準法雇主無法定理由，不得終
    止勞動契約之規定，被上訴人爰依勞動基準法第14條第1 項
    第6 款之規定於94年5月9日以存證信函向上訴人表示終止兩
    造間之勞動契約，並要求資遣費等。惟上訴人竟未依法給付
    被上訴人資遣費、預告期間工資及9 天特別休假之工資，被
    上訴人乃至臺北縣政府勞工局申請協調，要求上訴人依法核
    發前揭費用及工資，上訴人仍拒絕給付等語。上訴人則辯稱
    如上。經查：
  (一)按「有左列情形之一者，勞工得不經預告終止契約：六  雇
    主違反勞動契約或勞工法令，致有損害勞工權益之虞者。第
    17條規定於本條終止契約準用之。」、「雇主依前條終止勞
    動契約者，應依左列規定發給勞工資遣費：一  在同一雇主
    之事業單位繼續工作，每滿一年發給相當於一個月平均工資
    之資遣費。二  依前款計算之剩餘月數，或工作未滿一年者
    ，以比例計給之。未滿一個月者以一個月計。」，勞動基準
    法第14條第1 項第6 款、第4項、第17條分別定有明文。
  (二)被上訴人主張：被上訴人自90年12月24日起即任職於上訴人
    公司，擔任印刷技工，日薪為1,450 元，迄94年5月5日為止
    ，尚有9 天特別休假未休假。被上訴人任職於上訴人公司之
    年資為3年又5個月（未滿1個月者以1個月計）。上訴人公司
    並未依勞動基準法規定訂定「工作規則」之事實，為上訴人
    所不爭執，並有存摺節本、薪資單6 張、考勤表、勞工保險
    退保申報表、全民健康保險第一、二、三類保險對象退保申
    報表及勞工保險被保險人投保資料表各1 張（見原審卷第26
    至28頁、第40至41頁、第55至56頁）為證，堪信為真實。
  (三)上訴人辯稱：因被上訴人於94年5月5日上班時不服從領班林
    憲鍾之安排來工作，並無故擅離職守，當天曾請被上訴人與
    上訴人公司協調，但被上訴人未到上訴人公司。翌日（即6
    日）上訴人遂將被上訴人之工作卡抽出，被上訴人始與上訴
    人公司協調，協調時上訴人公司認被上訴人於94年5 月5 日
    無正當理由，未經請假即擅離職守，故請其自動辭職（見原
    審卷第17至20頁、第22至23頁、第38頁）。勞工保險局及中
    央健康保險局分別於94年5 月11日、94年5 月12日收受上訴
    人於94年5 月9 日申報被上訴人之勞保及健保於94年5 月6
    日因離職而退保等情，為被上訴人所不爭執，復據證人即上
    訴人之經理戊○○、領班甲○○到庭證述明確在卷（見原審
    卷第58至59頁、見本院卷第33至35頁），並有中央健康保險
    局臺北分局94年8 月30日函、勞工保險退保申報表、全民健
    康保險第一、二、三類保險對象退保申報表及勞工保險被保
    險人投保資料表（見原審卷第36、41、56頁、本院卷第24頁
    ）為證，堪信屬實。矧上訴人既因被上訴人不服從領班安排
    來工作，而於94年5 月6 日將被上訴人之工作卡抽出，並於
    當日請被上訴人自動辭職，上訴人顯有終止兩造間勞動契約
    （即將被上訴人解僱）之意思，否則何需將被上訴人之工作
    卡抽出，致被上訴人不能打卡上班，又要被上訴人自動辭職
    ？且就一般吾人社會經驗常情而言，上訴人既係被上訴人之
    雇主，其對於被上訴人本有工作上之指揮監督權限，上訴人
    公司戊○○經理如要求被上訴人前往辦公室與其協談，只要
    通知被上訴人即可，或由該經理逕找被上訴人洽談亦可，並
    非以將被上訴人之工作卡抽出之方式為必要。況上訴人亦於
    94年5 月9 日申報被上訴人之勞健保於94年5 月6 日因離職
    而退保（按：被上訴人並未自動辭職。且94年5 月6 日被上
    訴人尚未連續曠工三日，而上訴人係於94年5 月11日始發函
    予被上訴人終止本件勞動契約，上訴人於94年5 月9 日即申
    報被上訴人之勞健保於94年5 月6 日因離職而退保等情，為
    兩造所不爭執，應信為真。），益證上訴人已於94年5 月6
    日將被上訴人解僱，而片面終止兩造之勞動契約至明。
  (四)被上訴人於94年5月5日上午8 時在上訴人公司打卡上班後，
    不服從領班林憲鍾之安排來工作，竟不假離去，並未上班，
    而無故擅離職守等情，為兩造所不爭執，復據證人林憲鍾到
    庭證述明確（見原審卷第58至59頁、見本院卷第34至35頁）
    ，並有考勤表（見原審卷第40、55頁）為證，堪信屬實。由
    此可見，被上訴人於94年5月5日確有不服從領班林憲鍾之安
    排來工作及無故曠職之情事，惟與勞動基準法第12條第1 項
    第6 款「無正當理由繼續曠工三日」之事由不符。且按勞工
    違反勞動契約或工作規則情節重大者，雇主得不經預告終止
    契約，勞動基準法第12條第1 項第4 款固定有明文。而所謂
    「重大」，除應評估勞工是否有可歸責事由外，尚應進一步
    擴及其他社會性因素（德國終止勞動契約保護法第1 條參照
    ）。其判斷標準應為勞工該違反勞動契約或工作規則之事由
    是否已經嚴重至期待雇主繼續勞動契約給付工資至預告期滿
    已成為不可期待之狀況，或繼續勞動契約對雇主有造成損害
    之虞，非採取此等非常手段不能防免之，如是，即足當之。
    被上訴人雖於94 年5月5 日不服從領班林憲鍾之安排來工作
    及無故曠職，惟並無上開判斷標準所示之情形，縱有違反勞
    動契約，其情節亦非重大，顯亦與同項第4 款「違反勞動契
    約，情節重大」之事由不符。故上訴人於94年5 月6 日即將
    被上訴人解僱（被上訴人僅於94年5 月5 日無故曠職1 日）
    ，而片面終止兩造間之勞動契約，實有未合。另被上訴人以
    上訴人於94年5 月6 日違法解僱被上訴人，而依勞動基準法
    第14條第1 項第6 款之規定於94年5 月9 日以存證信函向上
    訴人表示終止兩造間之勞動契約，並要求資遣費，上訴人於
    94年5 月10日收受該存證信函等情，亦為兩造所不爭執，並
    有存證信函及其回執（見原審卷第49至54頁、本院卷第134
    至136 頁）附卷可稽，應信為真。矧上訴人於94年5 月6 日
    將被上訴人解僱，而片面終止兩造間之勞動契約，既有未合
    ，則上訴人即有勞動基準法第14條第1 項第6 款之「雇主違
    反勞動契約或勞工法令，致有損害勞工權益之虞者。」情形
    ，被上訴人自得不經預告終止勞動契約。是被上訴人主張：
    上訴人於94年5 月6 日違法解僱被上訴人，此舉已違反勞動
    基準法雇主無法定理由，不得終止勞動契約之規定，被上訴
    人爰依勞動基準法第14條第1 項第6 款之規定於94年5 月9
    日以存證信函向上訴人表示終止兩造間之勞動契約，並要求
    資遣費等語，即屬有據，應予准許。至被上訴人另請求預告
    期間之工資部分，即屬無據，應予駁回。
  (五)至上訴人辯稱：被上訴人於94年5月5日上班時，不服從領班
    甲○○之安排前來工作，並無故擅離職守，且自94年5月5日
    、6日、9日、10日（註：7日、8日為例假日）均未再前往上
    訴人公司工作，無故連續曠職3 日以上，被上訴人違反勞動
    基準法第12條第1項第4款、第6 款規定之行為甚明，故上訴
    人於94年5 月11日發函與被上訴人終止本件勞動契約，應屬
    合法等語。查兩造間之勞動契約業經被上訴人依勞動基準法
    第14條第1 項第6 款之規定於94年5月9日以存證信函向上訴
    人合法終止，而於94年5 月10日經上訴人收受該存證信函而
    生終止效力等情，其理由已如前述，足見兩造間之勞動契約
    業於94年5 月10日合法終止。是上訴人於94年5 月11日發函
    予被上訴人終止本件勞動契約，是否合法，即無再予審酌之
    必要。
  (六)基上，兩造間之勞動契約業經被上訴人依勞動基準法第14條
    第1 項第6 款之規定於94年5月9日以存證信函向上訴人合法
    終止，而於94年5 月10日經上訴人收受該存證信函而生終止
    效力，且被上訴人迄94年5月5日為止，尚有9 天特別休假未
    休假等情，均已如前述。是被上訴人請求上訴人給付資遣費
    及9 天特別休工資，即屬有據，應予准許。又被上訴人於上
    訴人公司之工作年資為3年又5個月（即自90年12月24日起至
    94年5月5日止，未滿1 個月以1 個月計），每日平均工資為
    1,450 元，被上訴人於94年5 月10日向上訴人終止勞動契約
    前6 個月（共181 天）之每月平均工資為43 ,742 元（計算
    式：1,450 ×181 ÷6 ＝43,742元，元以下均四捨五入），
    上訴人應給付被上訴人之資遣費計為149,452 元〔計算式：
    43,742×（3 ＋5/12）＝149,452 元〕，及9 天特別假工資
    為13,050元（1,450 ×9 ＝13,050元），總計162,502 元等
    語，為上訴人所不爭執（見原審卷第34頁），是被上訴人得
    請求上訴人給付之金額為162,502 元。
六、從而，被上訴人依勞動基準法之法律關係，請求上訴人給付
    162,502 元，為有理由，應予准許。逾此部分之請求，為無
    理由，應予駁回。又上開應准許部分，原審係適用簡易程序
    所為上訴人敗訴之判決，應依職權宣告假執行。至於被上訴
    人敗訴部分，原審不得依職權宣告假執行。原審就超過上開
    應准許部分，認上訴人已於94年5月6日以勞動基準法第11條
    第5 款所定「勞工對於所擔任之工作不能勝任」之事由，未
    經預告期間即將被上訴人解僱，依同法第16條、第17條規定
    ，自應給付被上訴人預告期間之工資及資遣費，致就預告期
    間之工資43,500元部分，亦為上訴人敗訴之判決，並為假執
    行之宣告，自有未洽。上訴意旨就此部分指摘原判決不當，
    求予廢棄改判，為有理由，原判決此部分應予廢棄，爰由本
    院改判如主文第二項所示。至於上開應准許部分，原審判命
    上訴人給付，並為假執行之宣告，核無違誤，上訴意旨，就
    此部分，仍執陳詞，指摘原判決不當，求予廢棄改判，為無
    理由，應予駁回。
七、本件事證已臻明確，兩造其餘攻擊、防禦方法及舉證，經本
    院審酌後，認對於判決結果均無影響，爰不一一論述，併此
    指明。
據上論結，本件上訴一部為有理由、一部為無理由，依民事訴訟
法第436條之1第3項、第450條、第449條第1項、第79條，判決如
主文。
中    華    民    國    95    年    8     月    30    日
                  民事第一庭    審判長法  官  李世貴
                                      法  官  陳翠琪
                                      法  官  楊千儀
以上正本證明與原本無異。
本判決不得上訴。
中    華    民    國    95    年    8     月    30    日
                                      書記官  簡青根


司法院資訊處製作；財團法人民間司法改革基金會備份。
